【裁判字號】    98,上易,57
【裁判日期】    980623
【裁判案由】    侵權行為損害賠償
【裁判全文】
臺灣高等法院臺南分院民事判決  98年度上易字第57號
上  訴  人  丙○○
訴訟代理人  何冠慧  律師
被 上訴 人  中華電信股份有限公司台灣南區電信分公司
法定代理人  甲○○
被 上訴 人  乙○○
上二人共同
訴訟代理人  蘇  暉  律師
被 上訴 人  丁○○
上列當事人間請求侵權行為損害賠償事件，上訴人對於中華民國
97年12月24日臺灣臺南地方法院97年度訴字第197號第一審判決
提起上訴，本院於98年6月9日言詞辯論終結，茲判決如下：
    主  文
上訴駁回。
第二審訴訟費用由上訴人負擔。
    事  實
甲、上訴人方面：
一、聲明：(一)原判決廢棄。(二)上訴人交付如附件一所示之動產同
    時，被上訴人丁○○應給付上訴人新台幣（下同）72萬8000
    元，其中32萬8000元並應由被上訴人中華電信股份有限公司
    台灣南區分公司及乙○○負連帶給付責任。如其中一人為給
    付，其餘二人同免給付責任。(三)被上訴人丁○○、中華電信
    股份有限公司台灣南區分公司及乙○○應連帶給付上訴人丙
    ○○36萬9397元，及自起訴狀繕本送達至清償日止，按年息
    百分之5計算之利息，其中一被上訴人為給付，其餘二人同
    免給付責任。(四)被上訴人丁○○、中華電信股份有限公司台
    灣南區分公司及乙○○應連帶給付上訴人丙○○5萬元，及
    自起訴狀繕本送達至清償日止，按年息百分之5計算之利息
    ，其中一被上訴人為給付，其餘二人同免給付責任。(五)前三
    項聲明，上訴人願供擔保，請准宣告假執行。(六)第一、二審
    訴訟費用由被上訴人負擔。
二、陳述：除與原判決記載相同者，茲引用之外，補稱：
  (一)查被上訴人丁○○並未依合夥契約辦理營業許可，經上訴人
    事後發現並向台南市政府聲請，該府於96年11月9日函復稱
    因「建物用途不符」，無法辦理商業設立登記，則被上訴人
    丁○○顯然詐欺上訴人，原審以條文文字無法探究係營業登
    記或商業登記，並以丁○○已於95年7月24日辦理營業稅設
    立登記為由而認為未詐欺上訴人。然合夥契約是在96年6月1
    9日簽立，故原審以被上訴人95年7月24日辦理營業稅設立登
    記根本張冠李戴，更何況該條約定「聲請營業許可等有關手
    續」當然泛指全部有關經營系爭餐飲店所需所有手續，當然
    包括營業登記及商業登記，原審判決顯然有誤。
  (二)系爭營業場地係丁○○向中華電信股份有限公司台灣南區分
    公司（下稱中華電信公司）承租，為確保經營順利，上訴人
    要求必須取得中華電信公司同意依原條件出租。於7月底，
    上訴人與被上訴人丁○○、乙○○三方會談，乙○○表示需
    先終止租約，並同意依同一條件簽立新租約，然丁○○竟未
    如實繳納租金而遭中華電信公司終止租約，此有必要命中華
    電信公司提出被證二催告函文寄交丁○○收受之證明以釐清
    丁○○是否早已未繳租金而一再詐欺上訴人。丁○○於原審
    卷第215筆錄亦自陳96年8月份租金確實是上訴人交給伊再付
    給中華電信，則96年8月租金確實有繳納，顯然中華電信96
    年8月28日以丁○○未繳納96年8月租金為由，自9月起與丁
    ○○終止租約即有疑義。再者，從原審證13譯文第8頁第6行
    起被上訴人丁○○亦稱押金7萬2000元直接抵扣房租，故租
    約根本非遭中華電信公司片面終止。而當時現場已由上訴人
    經營使用中，何以中華電信未一併通知上訴人。
  (三)上訴人與被上訴人中華電信公司確實自96年8月1日起有租約
    。否則，何以96年8月份租金是上訴人交給丁○○再付給中
    華電信。倘若非承租人，乙○○何以會由上訴人與住戶於96
    年9月25日召開協調會，簽立證14之備忘錄，原審不採亦未
    就此有利證據為說明。更何況被上訴人中華電信公司並向上
    訴人收取96年11月及12月租金，有原審證10收據可茲證明兩
    造間確有租約。
  (四)再者依中華電信與丁○○之租約第4條（2）載明不得頂讓之
    規定，則中華電信明知現場使用人已為上訴人，直到上訴人
    提起訴訟前，均未要求搬遷，及證13之錄音譯文從該譯文第
    一頁（原審卷第67頁）倒數第11行起；第2頁（原審卷第68
    頁）第10行起及第21行起；第6頁（原審卷第72頁）倒數第3
    行起及第7頁（原審卷第73頁）第1至10行起；第13頁（原審
    卷第79頁）第9行至24行及第18頁（原審卷第84頁）第9至14
    行起均可證明上訴人與乙○○就出租系爭租賃物及租金已達
    成合致，均證確實已有租約，只是尚未作成書面。原審認定
    因上訴人遭投訴，而認為租約無法簽訂是可歸責上訴人顯然
    與事實相違。
  (五)上訴人已向被上訴人等依民法第92條第1項規定撤銷96年6月
    19日及96年7月31日轉讓「籃球場餐飲店」50％股份之意思
    表示，並向被上訴人中華電信公司為撤銷承租台南市○○路
    76號車棚（門牌號碼為西門路1段701號）之意思表示。依民
    法第114條規定視為自始無效。上訴人自得依民法第213條規
    定請求回復原狀，意即上訴人交付如附件一所示之動產同時
    被上訴人丁○○應給付上訴人72萬8千元，其中32萬8千元，
    係因上訴人遭中華電信公司乙○○詐欺，稱「中華電信公司
    與丁○○先終止租約，並同意上訴人依同一條件與中華電信
    公司簽立新租約可延續該公司與丁○○租約租期繼續承租使
    用」，使上訴人陷於錯誤，上訴人自得就此部分依侵權行為
    及契約之法律關係請求被上訴人乙○○及中華電信公司連帶
    賠償系爭32萬8千元。
  (六)又上訴人遭被上訴人丁○○及乙○○詐欺盤讓系爭「籃球場
    餐飲店」，另投入資金裝修、設立招牌36萬9397元依侵權行
    為及契約之法律關係請求損害賠償。另上訴人購買各式生財
    器具，而支出37萬8496元之費用，此部分因有折舊須待鑑定
    ，上訴人暫為一部請求5萬元。今上訴人已遭台南市政府自
    96年10月18日即日停業，使上訴人無法繼續經營，此部分為
    被上訴人共同詐欺，為共同侵權行為，自應依民法第185條
    、第188條及契約之法律關係負賠償責任。
  (七)另提出上證一號為上訴人與被上訴人乙○○及戊○○對話錄
    音內容證明：
  1.中華電信公司明知系爭場地無法營業使用仍違法出租，且於
    丁○○表明經營餐飲業之情況下仍出租，且不僅一處，高雄
    亦是同一情形（第5頁第10行起）。且上訴人前去目的是需
    要乙○○配合提供相關資料以便向市政府辦理商業登記，被
    上訴人乙○○明知無法辦理仍持續欺騙上訴人，不但未告知
    無法商業登記還交付其他資料。
  2.被上訴人乙○○有答應重新訂立合約（第13頁第28行起）。
    可證明上訴人與中華電信公司確實已有租約，只是尚未作成
    書面。
  (八)上訴人於96年8月1日前從未見過丁○○之租約，否則如看到
    不得頂讓之記載，豈可能頂讓，故上訴人根本不知系爭場地
    於使用執照上為車棚，無法辦理商業登記。上訴人參與合夥
    時系爭場地已做餐飲業使用，且被上訴人丁○○於合夥契約
    書第5條約定「本合夥事業應由甲負責人以合夥組織名稱向
    主管機關聲請營業許可等有關手續」，故中華電信公司於96
    年8月1日前並未告知系爭場地使用執照用途為車棚，顯以故
    意不告知之方式詐欺上訴人。且中華電信公司於丁○○當初
    提出之籃球場露天咖啡設置（原審證十六）即知承租目的係
    經營餐飲業，竟仍出租，在在證明渠與丁○○共同詐欺上訴
    人。
三、證據：援用第一審所提證據，並提出錄音譯文及光碟各乙份
    ，暨聲請函查系爭場地遭人檢舉噪音公害等相關資料。
乙、被上訴人中華電信公司、乙○○方面：
一、聲明：(一)上訴駁回。(二)第二審訴訟費用由上訴人負擔。(三)如
    受不利益判決，願供擔保請准免予假執行。
二、陳述：除與原判決記載相同者，茲引用之外，補稱：
  (一)被上訴人中華電信公司僅為營業單位之一，任何不動產租賃
    ，均應依公司訂定之房地作業要點辦理，經公開招標或議價
    方式決定出租對象後，再簽訂租賃契約書，並無授權任何人
    得口頭承諾。原承租人丁○○積欠租金於96年8月13日以函
    文催繳，以保證金抵充租金兩個月，並為終止契約之意思表
    示。故被上訴人中華電信公司與丁○○間之租賃契約，係於
    96年8月終止。足認被上訴人中華電信公司不可能與上訴人
    於96年7月達成租賃合意。另依被上訴人丁○○於原審陳述
    ，亦足認系爭租賃物出租須依前揭房地出租作業之要點所示
    流程辦理完成，且被上訴人乙○○亦表示簽新約須總公司同
    意，故兩造並無租賃關係存在，此詳見原審被上訴人丁○○
    97年5月28日言詞辯論筆錄可證。
  (二)依上訴人乙○○及原審證人戊○○於原審97年11月3日言詞
    辯論期日之陳述，可證被上訴人丁○○於96年6月21日補繳
    95年12月份租金、96年7月13日補繳96年1月份租金，96年9
    月被上訴人中華電信公司將押租金7萬2000元沒收抵充為租
    金，此有統一發票影本3份可參，故自96年2月份起至被上訴
    人於96年8月13日寄發通知函催告，同年月28日發函終止租
    約，丁○○均未繳付租金已達7個月，經以押租金抵充後，
    亦尚積欠5個月之房租。因此上訴人主張與被上訴人中華電
    信公司自96年8月1日起有租約，並交付租金予丁○○等語，
    自非事實。
  (三)被上訴人中華電信公司就系爭車棚頂之出租，並未以承租人
    可以取得營業登記為租賃契約之約定事項：依被上訴人中華
    電信公司與丁○○間之租賃契約足認並無就租賃標的物，為
    任何營業使用之保證，且承租人如因法令限制，有無法承租
    之事由，租約即視為終止。另依上訴人提出96年10月底之錄
    音譯文內容觀之，上訴人經台南市政府96年10月18日函，由
    其所占用之系爭標的物，因未辦理商業登記，而遭通知應補
    辦登記，然上訴人於96年10月底向被上訴人乙○○尋問之結
    果，依上開錄音譯文，乙○○已明確表示系爭標的物為機關
    用地，不可能作任何變動，上訴人應已明確知悉其欲承租之
    系爭標的物，有無法辦理營業登記之情形，至為灼然。
  (四)依系爭租賃標的物之現場照片可知，該標的物自外觀即可明
    顯看出係「車棚頂」，下層為車輛停放處，上層為露天場地
    ，並無任何可遮風避雨之屋頂，則上訴人既主張於96年6月
    20日與丁○○成立合夥關係，7月19日承受全數股份即不可
    能就上開現場狀況諉為不知，足認乙○○並未向上訴人施用
    任何詐術。依上訴人97年3月17日證13號錄音光碟及譯文內
    容第3頁第18行至第32行、第4頁第28行至第34行、第10頁第
    32行至第36行、第11頁第1行至第33行之譯文內容，足認上
    訴人經丁○○告知，系爭標的物無法辦理營業登記，丁○○
    在該處營業即以固定攤販之隨籍徵收方式繳稅，被上訴人乙
    ○○並未向上訴人施用任何詐術。依證人戊○○97年11月3
    日證述及96年8月間收到台南市政府函文，已知悉其自丁○
    ○受讓之「籃球場餐飲店」未辦理營利事業登記，並遭停業
    之處分，10月底亦向被上訴人乙○○詢問，系爭標的物有無
    增建之可能，11月間已確認系爭租賃標的物無法申請營利事
    業登記，而因兩造並無租賃關係存在，被上訴人中華電信從
    未向上訴人收取任何租金。惟上訴人仍於12月5日、14日主
    動前來給付使用系爭租賃標的物之費用。依上開事證，被上
    訴人在未與上訴人中華電信公司簽立租賃契約前，就系爭標
    的物可否辦理營業登記已充分明瞭，被上訴人乙○○並無對
    其施用任何詐術，而使其陷於錯誤之情。
三、證據：援用第一審所提證據，並提出統一發票影本3份為證
    。
丙、被上訴人丁○○方面：
一、聲明：(一)上訴駁回。(二)第二審訴訟費用由上訴人負擔。(三)如
    受不利益判決，願供擔保請准免予假執行。
二、陳述：除與原判決記載相同者，茲引用之外，補稱：
  (一)伊與上訴人本不相識，上訴人來洽談時，要求伊提供租賃契
    約、營業內容、水電費等等，伊都有將資料給她看，也有一
    一告知，包括營業登記部分。至於上訴人前往時，伊並非休
    業中，因場地係露天，所以有時因下雨無法營業，伊就會趁
    機整理內部，上訴人來看過好幾次，經過評估後，才付定金
    與伊簽約。
  (二)另有關合夥契約書第5條規定之申請營業許可等手續乃是指
    有關營業登記部分，但伊事先有與上訴人協議過，因為是機
    關用地，不能辦營業登記證，所以只能辦理隨籍課稅，關於
    營業登記證部分，伊與上訴人訂約時有協商過，因負責人係
    伊，雙方就依原使用名義登記，沒有變更，也經過上訴人同
    意，所以這段期間就沒有變更。系爭場地雖無法辦理營業登
    記證，但只要無人檢舉，是可以營業，而且在伊營業期間，
    並未接到任何罰單，且租賃契約伊有拿給上訴人看，而且在
    第二次要整個盤讓給上訴人的時候，這一點也有寫在合約書
    裡面，就是上訴人不能違反伊與中華電信簽約的內容。
三、證據：援用第一審所提證據。
丁、本院依上訴人聲請函查台南市環境保護局系爭樓層遭人檢舉
    噪音公害之檢舉函及檢測相關資料到院。
    理  由
一、上訴人起訴主張：被上訴人丁○○於96年6月初，在報紙刊
    登願將位於台南市○○路○段701號2樓籃球場咖啡（下稱系
    爭場地）經營權盤讓，上訴人與之洽談結果，96年6月19日
    被上訴人丁○○同意作價新台幣（下同）40萬元，轉讓50%
    之股份予上訴人，兩造達成協議，並於翌日簽立讓渡證書及
    合夥契約書，嗣後丁○○復將剩餘股份轉讓予上訴人。因系
    爭場地係由被上訴人丁○○向被上訴人中華電信股份有限公
    司台灣南區分公司（下稱中華電信公司）承租。96年7月底
    ，上訴人與被上訴人丁○○及被上訴人即中華電信公司承辦
    人乙○○協商，乙○○表示需先終止原租約，並同意依同一
    條件由上訴人簽立新承租契約，上訴人因而於96年7月31日
    支付丁○○32萬8000元。豈料上訴人於96年8月17日接獲台
    南市政府來函以「籃球場餐飲店」未辦理營業事業設立登記
    ，要求上訴人儘速辦理，嗣上訴人檢具相關證明辦理登記，
    但經市政府函復「建物用途不符」不同意辦理，上訴人至此
    察知系爭場地根本無從辦理商業設立登記，原來係遭被上訴
    人丁○○詐欺而同意受讓。按上訴人於96年7月底與被上訴
    人乙○○達成租賃合意之時，不知系爭租賃物為車棚頂，被
    上訴人乙○○及丁○○故意隱瞞不告知此瑕疵。且96年8月
    租金，係由上訴人交付被上訴人丁○○3萬元代為繳納，96
    年9月召開「噪音公害」問題之協調會後，被上訴人乙○○
    同意以96年9、10月之租金6萬元補償上訴人製作隔音牆費用
    ，依中華電信公司收取租金收據，伊確係向被上訴人中華電
    信公司承租系爭場地。為此依民法第92條第1項、第213條、
    第214條、第184條、第185條、第188條、第247條第1項之法
    律關係請求被上訴人回復原狀，求為判命被上訴人丁○○應
    交付如附件一所示之動產，同時被上訴人丁○○應給付上訴
    人72萬8000元，其中32萬8000元被上訴人丁○○於給付之範
    圍內被上訴人中華電信公司及乙○○同免責任（上訴後更正
    為被上訴人中華電信公司及乙○○應於32萬8000元範圍負連
    帶給付責任）；被上訴人丁○○、中華電信公司及乙○○應
    賠償上訴人36萬9397元之本息，其中一被上訴人為給付，其
    他被上訴人同免責任（上訴後更正為被上訴人丁○○、中華
    電信公司及乙○○應連帶給付36萬9397元之本息）；被上訴
    人丁○○、中華電信公司及乙○○應賠償上訴人丙○○5萬
    元之本息，其中一被上訴人為給付，其他被上訴人同免責任
    （上訴後更正為被上訴人丁○○、中華電信公司及乙○○應
    連帶給付5萬元之本息）云云。（原審為上訴人敗訴之判決
    ）
二、被上訴人中華電信公司、乙○○則以：被上訴人中華電信公
    司於95年7月10日將系爭場地出租予被上訴人丁○○經營籃
    球場露天咖啡店，而丁○○因積欠租金，經多次催告仍未繳
    付，遂於96年8月28日終止租約。上訴人與丁○○成立合夥
    ，被上訴人中華電信公司及乙○○均未參與，上訴人確於96
    年7月底前來洽談續租事宜，然被上訴人中華電信公司均依
    「中華電信股份有限公司房地出租作業要點」辦理所有房地
    租賃，並非可以口頭承諾決定，故並無上訴人所主張同意依
    同一條件簽立新承租契約之情事。上訴人雖於96年11、12月
    份前來繳付各3萬元及電費、空調費等，茲因上訴人已實際
    占用系爭租賃標的物，中華電信公司方同意抵充為使用補償
    ，暫以房租租金科目入帳，上訴人主張自96年8月l日起由其
    交付租金云云，無證據足以證明。且依租賃契約書第1條租
    賃標的物已載明為「庭院之車棚頂」，被上訴人並無任何隱
    匿致上訴人陷於錯誤之情事。況上訴人自承於96年6月20日
    即自被上訴人丁○○受讓50%股權，自不可能諉為不知，上
    訴人應於收受台南市政府96年8月17日函文時，已知悉籃球
    場露天咖啡店未依法辦理營利事業登記，仍遲至96年11月8
    日始提出登記之申請，從而，上訴人主張被上訴人共同侵權
    行為，自屬無據。上訴人復以備忘錄主張租約存在，然上訴
    人當時既已占用系爭標的物，自應由其出面處理；被上訴人
    丁○○則辯稱：上訴人來洽談時，伊都有提供租賃契約、營
    業內容、水電費等資料供其審閱。另有關合夥契約書第5條
    規定之申請營業許可等手續乃是指是有關營業登記部分，但
    伊事先有與上訴人協議過，因為是機關用地，不能辦營業登
    記證，所以只能辦理隨籍課稅。系爭場地雖無法辦理營業登
    記證，但只要無人檢舉，是可以營業，在伊營業期間，並未
    接到任何罰單，而且在第二次要整個盤讓上訴人時，亦記明
    於合約書約定不能違反伊與中華電信簽約的內容，被上訴人
    丁○○並無任何欺罔致上訴人陷於錯誤而與之訂約，資為抗
    辯。
三、兩造不爭執事項：
  (一)被上訴人中華電信公司與被上訴人丁○○就中華電信公司所
    有之台南市○○路76號車棚、門牌號碼台南市○○路○段701
    號之建物簽定房屋租賃契約，租期自95年7月10日起至98年7
    月9日止。（原審卷第52頁至第54頁）
  (二)上訴人與被上訴人丁○○於96年6月20日簽訂讓渡證書，就
    被上訴人丁○○所有之籃球場音樂咖啡店股份50%以40萬元
    讓與上訴人，並於同日就籃球場音樂咖啡店簽訂合夥契約書
    。兩造復於同年7月19日協議，由被上訴人丁○○將剩餘股
    權全部讓與上訴人，並依上訴人要求協同取得中華電信公司
    同意依出租與被上訴人丁○○之原條件將場地租與上訴人，
    上訴人並於完成上開事項後給付被上訴人扣除押金後之32萬
    8000元予被上訴人丁○○。（原審卷第10頁至第11頁）
  (三)被上訴人丁○○於96年8月3日至財政部台灣省南區國稅局台
    南市分局繳交籃球場餐飲店96年7月至96年8月之營業稅1562
    元，核定稅額繳款書之備註欄記載「變更負責人提前開徵」
    。（原審卷第12頁）
  (四)台南市政府於96年8月17日以南市建商字第09641054970號函
    通知上訴人略以：籃球場餐飲店未依商業登記法辦理商業設
    立登記核准領證，請上訴人速辦理營利事業設立登記；復於
    96年10月18日以南市建商字第09641068820號函通知籃球場
    附設露天咖啡座未依商業登記法規定辦理商業設立登記核准
    領證即從事飲料店業業務，應自即日起停止營業；復於96年
    11月9日以南市建商課字第0960011424號函通知上訴人其申
    請營利事業登記乙案因建物用途不符而退件。（原審卷第12
    頁背面、第13頁）
  (五)上訴人於97年1月8日以台南永樂郵局第10號存證信函，通知
    被上訴人中華電信公司，就其所有之系爭建物是否與上訴人
    成立租賃契約之爭議。經中華電信公司於97年1月21日以南
    管字第0970000018號函回覆上訴人。（原審卷第14頁至第16
    頁背面）
  (六)財政部台灣省南區國稅局台南市分局於97年10月20日以南區
    國稅南市三字第0970050847號函覆原審略以：丁○○於95年
    7月24日辦理營業稅設立登記，登記營業人名稱：籃球場餐
    飲店；統一編號：00000000；營業地址：台南市○區○○路
    一段701號北側籃球場2樓，該商號並於96年8月2日已變更負
    責人為丙○○。（原審卷第201頁至第206頁）
四、上訴人主張「被上訴人丁○○詐騙上訴人已取得營業許可，
    被上訴人乙○○明知系爭場地無法辦理營業登記，竟同意出
    租系爭場地予上訴人，致上訴人陷於錯誤而承接被上訴人丁
    ○○之營業，被上訴人丁○○與被上訴人乙○○2人有詐欺
    上訴人之故意」云云，惟為被上訴人丁○○、乙○○所否認
    。本件兩造之爭執，厥為：(一)被上訴人丁○○有無明知未取
    得營業許可，竟詐騙上訴人已取得營業許可，致上訴人陷於
    錯誤而同意頂讓而受有損失？(二)上訴人與被上訴人中華電信
    公司間，是否已成立租賃契約？(三)被上訴人乙○○係被上訴
    人中華電信公司承辦人，有無明知系爭場地無法辦理營業登
    記，竟同意將系爭場地出租予上訴人，致上訴人陷於錯誤同
    意頂讓被上訴人丁○○之營業而受有損失？爰分述如下：
  (一)被上訴人丁○○有無明知未取得營業許可，竟詐騙上訴人已
    取得營業許可，致上訴人陷於錯誤而同意向被上訴人丁○○
    頂讓而受有損失？經查：
  1.被上訴人丁○○向被上訴人中華電信公司承租經營咖啡廳之
    地點在2樓露天之場地，下層則為「停車場」，此有被上訴
    人丁○○提出之現場照片在卷可按﹙原審卷第95頁至第98頁
    ），上訴人且自承曾於白天前去承租現場查看（本院卷第10
    2頁），對於現場情形，自難諉為不知。況依上訴人提出之
    系爭租賃契約書第1條租賃房地標示明白記載出租樓層為「
    庭院之車棚頂」（原審卷第52頁背面），應與一般建物之用
    途不同，台南市政府於96年11月9日以「建物用途不符」為
    由，駁回上訴人營業登記之申請，顯見「建物用途不符」之
    事實，應為上訴人於簽約頂讓時所明知。依上，上訴人主張
    「伊於96年7月間與被上訴人中華電信公司、丁○○三方會
    談之前，不知其欲承租之系爭場地為『車棚頂』」云云，不
    足採信。
  2.上訴人另主張依兩造曾約定：「本合夥事業應由甲（被上訴
    人丁○○）負責以合夥組織名稱向主管機關申請營業許可等
    有關手續。」，被上訴人丁○○未為辦理，顯有詐欺上訴人
    之情事云云，固據提出兩造合夥契約書第5條：「本合夥事
    業應由甲（被上訴人丁○○）負責以合夥組織名稱向主管機
    關申請營業許可等有關手續。」為證。
  3.惟被上訴人丁○○辯稱「合夥契約書第5條所稱之『營業許
    可』，係指國稅局許可營業課稅登記而言，並非營業登記，
    伊已將稅籍課稅資料過戶為上訴人名義」，原審函詢財政部
    台灣省南區國稅局結果，被上訴人丁○○係於95年7月24日
    辦理營業稅設立登記，登記營業人名稱為「籃球場餐飲店」
    ，營業地址：台南市○區○○路一段701號北側籃球場2樓，
    該商號並於96年8月2日變更負責人為上訴人丙○○名義，此
    有財政部台灣省南區國稅局台南市分局97年10月20日南區國
    稅南市三字第0970050847號函附卷可稽（原審卷第201頁至
    第206頁），茲查被上訴人丁○○上開過戶時間（96年8月2
    日），係在上訴人於96年7月24日同意承接被上訴人丁○○
    全部營業之時間之後僅數日，顯見被上訴人丁○○於與上訴
    人訂立同意書後即積極辦理過戶手續，所辯「已依約將稅籍
    課稅資料過戶為上訴人名義」乙節，應堪採信。
  4.又查兩造合夥契約書第5條係約定「本合夥事業應由甲（被
    上訴人丁○○）負責以合夥組織名稱向主管機關申請營業許
    可等有關手續。」，依此合夥契約書內容，被上訴人丁○○
    僅於合夥成立後負有以「合夥組織名稱向主管機關申請營業
    許可等有關手續」之義務，足見兩造簽訂合夥契約時，上訴
    人應明知被上訴人經營之「籃球場餐飲店」並無取得營業許
    可之登記甚明，則上訴人主張「被上訴人丁○○詐騙伊已取
    得營業許可，致伊陷於錯誤而同意頂讓」，即與實際不符。
  5.復依上訴人提出之上訴人與被上訴人丁○○、證人戊○○於
    96年12月27日談話錄音譯文，被上訴人丁○○一再向上訴人
    告知「之前我有告知你，這裡沒有辦法登記申請，我也有向
    你說明過了，沒有辦法登記營登」、「我要交給你的時候，
    沒有營業登記，我有告知、叮嚀」、「因為這裡是機關用地
    ，這些我都有事先聲明，所以我們沒辦法申請營登。」、「
    包括中華電信大樓裡面也無法申請，這些我都事先聲明。」
    （原審卷第69頁、第77頁），此項錄音內容及譯文既係上訴
    人所提出，自堪信被上訴人丁○○談話之內容係真正。此項
    譯文內容，核與上訴人丁○○於本院所稱：「（合夥契約書
    第5條申請營業許可等手續是何意思？）是有關營業登記部
    分，但我有事先與上訴人協議過，因為是機關用地，不能辦
    營業登記證，所以只能辦理隨籍課稅，關於營業登記證部分
    ，我與上訴人在訂立這個契約時有與她協商好，因為負責人
    是我，我們就依原使用的登記，沒有變更」、「（是否因為
    你讓上訴人誤會能取得營業許可，所以上訴人才與你簽約？
    ）在剛開始要訂立合夥契約時，我就有告知上訴人，因為系
    爭場地是機關用地，無法辦理營業登記證，但是只要沒有人
    檢舉，我們是可以營業的，而且在我們營業期間，並沒有接
    到任何的罰單。」、「租賃契約書我有拿給上訴人看，而且
    在第二次要整個盤讓給她的時候，這一點也有寫在合約書裡
    面，就是她不能違反我與中華電信簽約的內容。」相符（本
    院卷第102頁至第104頁），足證上訴人於與被上訴人丁○○
    成立合夥及承接全數經營權之前，上訴人應已知悉系爭場地
    無法辦理營業登記之事實。
  6.依上所述，被上訴人丁○○原向被上訴人中華電信公司承租
    經營「籃球場餐飲店」之地點係位在2樓露天之「車棚頂」
    ，下層則為「停車場」，此與一般營業之店舖或住宅之建物
    用途有別；另被上訴人丁○○原經營之「籃球場餐飲店」並
    未向市政府取得營業登記，均為上訴人於頂讓前所明知。而
    被上訴人丁○○事先既一再告知上訴人系爭「籃球場餐飲店
    」無法取得營業登記，自無詐騙上訴人之行為。況上訴人係
    見報後主動與被上訴人丁○○接洽要求頂讓，更難認上訴人
    係因被上訴人丁○○之詐騙行為而陷於錯誤。從而，上訴人
    主張被上訴人丁○○詐騙上訴人已取得營業許可，致上訴人
    陷於錯誤而同意向被上訴人丁○○頂讓「籃球場餐飲店」，
    因此受有損失，主張依民法第92條規定撤銷與被上訴人丁○
    ○頂讓之意思表示及回復原狀，不能認有理由。
  (二)上訴人與被上訴人中華電信公司間，是否已成立租賃契約？
    經查：
  1.證人（即上訴人咖啡廳店長）戊○○於原審證稱：「96年7
    月底曾與上訴人、被上訴人（丁○○）去中華電信找被上訴
    人乙○○確認是否可以繼續經營，被上訴人乙○○確認可以
    依照被上訴人丁○○的條件繼續經營，被上訴人乙○○說公
    文簽呈最快要一個月才能訂立新的合約，後來就一直沒有下
    文。」（原審卷第215頁），堪認被上訴人乙○○原則上雖
    初步同意上訴人承租系爭場地之要求，惟應經被上訴人中華
    電信公司內部公文之簽核後正式准許。
  2.查被上訴人乙○○、丁○○於原審分別陳稱：「．．7月底
    時，原告及證人林（朝龍）、被告蘇（輝貫）一起主動來找
    我，被告蘇說原告要依照相同條件跟我們承租，要繼續經營
    咖啡廳．．我告訴他們不行，不能直接轉讓，被告蘇欠租金
    ，要先跟他催告終止，且如果要重新招租，有一定的作業程
    序，若要招租，要通報到上級高雄南分公司核准同意才可以
    。」（原審卷第212頁）、「我（丁○○）、原告（上訴人
    ）、被告陳（國森）協商租約變更時，被告乙○○有提出條
    件，沒有變更負責人時，租約可以繼續存在，但是原告要求
    要變更負責人，被告乙○○就有說明變更負責人要先終止與
    我租約，再跟原告重新辦理新約，但是辦理新約時，要依照
    公司規定，這段期間原告不能營業，也不能違反原來租約的
    協議，包括不能有住戶去抗議。該段時間負責人還是我，電
    費都是由我繳交，繳交到8月，8月租金確實是由原告交給我
    ，再由我付給中華電信，9月以後租金我就不清楚如何繳交
    。被告乙○○並沒有答應原告可以直接簽約，說要依照公司
    規定，原告在現場她也瞭解。」（原審卷第194頁）。另依
    上訴人提出96年12月27日之錄音譯文，被上訴人丁○○係稱
    「（當時要辦理這些事的時候，是不是乙○○有答應可以由
    丙○○繼續經營，有嗎？那不然丙○○怎麼可能會再給你32
    萬8000元）當初是三方面有這樣的協議。」、「（那當時乙
    ○○有沒有說合約多久會下來？乙○○是不是說一個多月，
    他的文件往返要一個多月？）文件往返一個多月，這是有提
    起」；另被上訴人乙○○則稱「我不知道，你們如何頂讓我
    不介入，我只有答應怎麼和你們重新訂立合約，我們還要公
    告，可是現在有這件事，所以我不敢。」、「（上訴人：當
    然是因為你有口頭承諾，要向我們收房租？）可是這不是絕
    對，如果住戶繼續鬧，我也沒辦法。」、「（證人戊○○：
    你當時是說？）要停止合約，換約需重新公告。」、「我在
    想辦法去解決法律的部分，甚至到最後沒有辦法的話就依照
    這份合約‧‧」（原審卷第67頁至第68頁、本院卷第58頁至
    第59頁），互核被上訴人丁○○、乙○○所述事實經過與證
    人戊○○所述大致相符，堪予採信。
  3.另依被上訴人中華電信公司房地出租作業要點第14條規定「
    房地出租應訂定書面契約及辦理公證」（原審卷第58頁背面
    ），被上訴人中華電信公司既係公營事業，不動產之出租，
    有一定之法定程序，被上訴人乙○○所稱「場地之出租，依
    中華電信股份有限公司房地出租作業要點應訂定書面契約，
    且一定公文流程，文件往返約一個多月」乙節，自堪信實。
  4.依上所述，上訴人、被上訴人丁○○於96年7月底確實有向
    被上訴人乙○○表示要將系爭承租地點之經營權轉讓，改由
    上訴人承租，當時被上訴人乙○○原則上雖初步同意可由上
    訴人繼續經營，上訴人應與被上訴人中華電信公司重新簽訂
    新租賃契約，惟被上訴人乙○○同時業已表明「場地之出租
    ，依中華電信股份有限公司房地出租作業要點應訂定書面契
    約，且一定公文流程，文件往返約一個多月」，足認被上訴
    人乙○○雖表示同意上訴人繼續承租經營，惟被上訴人中華
    電信公司與上訴人間之租賃關係僅止於會談階段，被上訴人
    中華電信公司內部尚未完成簽核，租賃意思表示尚未一致，
    ，租賃契約仍未成立，上訴人主張「伊與中華電信公司之租
    賃契約業經成立」，難認有理由。
  5.另查，上訴人接手經營期間，曾於96年8月9日、9月12日、9
    月15日、10月17日、10月18日、11月30日等日遭民眾檢舉有
    噪音擾人之情形，此有台南市環境保護局98年4月24日環空
    字第0980053220號函復暨檢附噪音陳情案件稽查單影本共18
    份可稽。此外上訴人因噪音問題，經附近住戶多次向被上訴
    人中華電信公司抗議，被上訴人中華電信公司因此會同上訴
    人與鄰近之住戶代表於96年9月間簽訂備忘錄，惟未改善，
    續有多位住戶提出抗議，並經民眾檢舉上訴人未依規定申辦
    營業登記，台南市政府發函要求上訴人停止營業各情，亦有
    上訴人與鄰近住戶代表簽署之備忘錄、電子郵件留言、台南
    市政府96年10月18日南市建商字第09641068820號函在卷足
    憑（原審卷第13頁、第223頁至第224頁、第226頁），足認
    上訴人營業期間確有發生噪音妨礙近鄰安寧之情事，被上訴
    人乙○○稱「在此情形之下，被上訴人中華電信公司不可能
    同意出租予上訴人」，被上訴人中華電信公司主張「因上訴
    人經營期間造成噪音公害問題糾紛不斷，經評估後不同意與
    上訴人簽訂新租賃契約」，應可採信。按兩造既未成立租賃
    契約，從而，上訴人以民法第247條規定主張「被上訴人中
    華電信公司以不能給付為契約標的為無效」，即無理由。
  6.上訴人另主張「伊曾主動交付6萬元予被上訴人中華電信公
    司，足認雙方應有承租關係存在」云云。茲查，上訴人於被
    上訴人丁○○之租期屆滿後，即接手系爭場地「籃球場餐飲
    店」之經營，時間長達4、5月之久，此為上訴人所不爭，並
    經被上訴人乙○○證述無訛（本院卷第104頁），上訴人既
    有實際占用系爭場地營業之事實，被上訴人中華電信公司基
    於上訴人實際占用系爭場地收取「場地使用費」，此與依租
    賃關係而收取租金之情形有別。
  7.至於被上訴人乙○○雖於96年9月25日與上訴人及近鄰住戶
    就噪音問題召開協調會並簽立備忘錄，係因系爭場地發生噪
    音遭鄰近住戶所抗議，上訴人為系爭場地之占有使用人，請
    上訴人參加共商解決之道，為改善事實所必需，上訴人辯稱
    「若非上訴人係承租人，何需邀其列席參加，足證伊有租賃
    關係存在」云云，要無足取。
  (三)被上訴人乙○○係被上訴人中華電信公司承辦人，有無明知
    系爭場地無法辦理「營業登記」，竟同意將系爭場地出租予
    上訴人，致上訴人陷於錯誤同意頂讓被上訴人丁○○之營業
    而受有損失？經查：
  1.上訴人於起訴狀自承「被上訴人丁○○於96年6月初，在報
    紙刊登願將位於台南市○○路○段701號2樓籃球場咖啡經營
    權盤讓，上訴人與之洽談結果，96年6月19日被上訴人丁○
    ○同意作價新台幣40萬元，轉讓50%之股份予上訴人，兩造
    達成協議，並於翌日簽立讓渡證書及合夥契約書，嗣後丁○
    ○復將剩餘股份轉讓予上訴人．．」，足認上訴人係主動向
    被上訴人丁○○表示要求頂讓，並非被上訴人丁○○或被上
    訴人乙○○以詐欺的意思向上訴人招攬營業或承租系爭場地
    ，致上訴人陷於錯誤而同意承接營業。
  2.依系爭租賃標的物之現場照片可知（原審卷第95頁至第98頁
    ），該標的物自外觀即可明顯看出係「車棚頂」。下層為車
    輛停放處，上層為露天場地，並無任何可遮風避雨之屋頂，
     則上訴人既主張於96年6月20日與丁○○成立合夥關係，7
    月19日承受全數股份即不可能就上開現場狀況，諉為不知，
    業見上述，難認被上訴人乙○○有何施用詐術要求上訴人承
    租之情事。
  3.另依上訴人97年3月17日證13號錄音光碟及譯文內容第3頁第
    18行至第32行、第4頁第28行至第34行、第10頁第32行至第
    36行、第11頁第1行至第33行之譯文內容，足認上訴人經被
    上訴人丁○○之告知，系爭標的物無法辦理營業登記，被上
    訴人丁○○在該處營業係以固定攤販之「隨籍徵收課稅」方
    式繳稅，並非繳納營業稅，至為明確。
  4.被上訴人中華電信公司就系爭「車棚頂」之出租，並未以承
    租人可以取得營業登記為租賃契約之約定事項；而依被上訴
    人中華電信公司與丁○○間之租賃契約，並無就租賃標的物
    ，為任何營業使用之保證，且承租人如因法令限制，有無法
    承租之事由，租約即視為終止，此有中華電信公司與被上訴
    人丁○○之房屋（土地）租賃契約書在卷可稽（原審卷第53
    頁反面）。另依上訴人提出96年10月底之錄音譯文內容以觀
    ，上訴人經台南市政府96年10月18日函，由其所占用之系爭
    標的物，因未辦理商業登記，而遭通知應補辦登記，上訴人
    於96年10月底向被上訴人乙○○詢問之結果，依上開錄音譯
    文，被上訴人乙○○已明確表示系爭標的物為「機關用地」
    ，不可能作任何變動，上訴人應確知悉其欲承租之系爭標的
    物，有無法辦理營業登記之情形。
  5.依上所述，本件係上訴人向被上訴人乙○○洽詢能否按被上
    訴人丁○○先前承租同一條件承租之可能性，被上訴人乙○
    ○原則上雖表示同意，惟仍應按中華電信公司內部作業程序
    辦理，嗣作業完成後始得辦理承租，並無主動向上訴人施用
    詐術致上訴人陷於錯誤之情事，應堪認定。
五、綜上所述，上訴人主張被上訴人丁○○、乙○○施用詐術，
    致伊陷於錯誤，而向被上訴人丁○○頂讓「籃球場餐飲店」
    之營業，被上訴人中華電信公司應對乙○○詐欺之行為負僱
    用人責任各情，並無積極證據足以證明，殊難採信。從而，
    上訴人依民法第92條規定，主張撤銷伊與被上訴人丁○○間
    頂讓「籃球場餐飲店」之意思表示，並依民法第184條、第
    185條、第114條、第213條、第188條、第247條及契約之法
    律關係，訴請被上訴人丁○○應給付72萬8000元，被上訴人
    中華電信公司及乙○○應就其中32萬8000元之給付負連帶責
    任；被上訴人丁○○、中華電信公司及乙○○應連帶給付上
    訴人裝修及設立招牌費用36萬9397元及利息；被上訴人丁○
    ○、中華電信公司及乙○○應連帶給付上訴人折舊費用5萬
    元及利息，均無理由，原審駁回上訴人之訴及假執行之聲請
    ，經核並無違誤，上訴意旨指摘原判決不當，求為廢棄改判
    ，非有理由，應予駁回。
六、本件事證已臻明確，兩造其餘攻擊防禦方法及證據資料，核
    與本件判決結果不生影響，不予一一論述，併予敘明。
結論：本件上訴為無理由，依民事訴訟法第四百四十九條第一項
、第七十八條判決如主文。
中    華    民    國    98    年    6     月    23    日
                  民事第三庭    審判長法  官  陳光秀
                                     法  官   莊俊華
                                     法  官   曾平杉
上為正本係照原本作成。
不得上訴。
中    華    民    國    98    年    6     月    26    日
                                      書記官  葉秀珍


司法院資訊處製作；財團法人民間司法改革基金會備份。
